臺灣臺中地方法院民事判決　　　　　　　 99年度訴字第404號
原　　　告　鄭鴻運
訴訟代理人　徐正安律師
複　代理人　王綏愉
被　　　告　耿主恩
　　　　　　李　香
上二人共同
訴訟代理人　張慶宗律師
複　代理人　何孟育律師
上列當事人間請求給付借款事件，本院於民國100年3月7日言詞
辯論終結，判決如下：
    主      文
被告應連帶給付原告新臺幣伍佰零肆萬元及自民國九十九年三月
五日起至清償日止，按週年利率百分之五計算之利息。
訴訟費用由被告連帶負擔。
本判決第一項，原告以新臺幣壹佰陸拾捌萬元供擔保後，得假執
行；被告以新臺幣伍佰零肆萬元供擔保後，得免為假執行。
    事實及理由
壹、原告起訴主張：
一、被告耿主恩透過訴外人鄭月雪陸續向原告借款新臺幣（下同
    ）476萬7594元。雙方於民國97年7月25日達成協議，就借款
    金額減縮並確認為460萬元。依雙方協議，被告耿主恩應自
    97年10月1日起，於每月一日前給付原告10萬元，並由被告
    李香(即被告耿主恩之母)為連帶保證人。被告耿主恩如有連
    續2個月未按期給付，視為全部到期。被告並應給付債務餘
    額之20％予原告作為違約金。詎簽定協議書後，被告僅分別
    於97年9月、97年11月各給付20萬元(合計40萬元)，其後即
    未再依約清償，迭經原告催討，被告均不置理，依兩造間之
    約定，被告所負債務應視同全部到期。合計被告尚積欠原告
    借款餘額420萬元(計算式：460萬－20萬×2＝420萬)與違約
    金84萬元（計算式；420萬元X20％＝84萬元）共計504萬元
    ，為此依據協議書之法律關係，提起本件訴訟，並聲明：(一)
    被告應連帶給付原告504萬元，及自起訴狀繕本送達翌日起
    至清償日止，按週年利率5%計算之利息。(二)願供擔保請准宣
    告假執行。
二、對被告抗辯之陳述：
  (一)協議書是經雙方合議簽定，原告並未對被告耿主恩為脅迫。
    且原告持有被告耿主恩所簽發如附表所示之七張本票，金額
    合計為476萬7594元，足以證明被告耿主恩確實有積欠原告
    上開款項，而協議書上所載460萬元則是兩造最後就債務金
    額協商結算之結果。
  (二)被告耿主恩是向訴外人鄭月雪借款，鄭月雪再將借款債權轉
    讓予原告。雖見證人彭巧君律師於法院作證時，沒有提到「
    債權讓與」，但簽協議書當場，確實有詢問訴外人鄭月雪，
    以後這些錢就是交給原告來處理，應認已有債權讓與之意思
    。
  (三)被告耿主恩所寄發之存證信函提及伊向訴外人鄭月雪借貸之
    150萬元，亦已轉讓與原告，也成為原告與被告簽立系爭協
    議書內債權金額之一部分。除此之外，因被告耿主恩受僱鄭
    月雪擔任昇陽牙醫診所登記負責人期間，以負責醫師名義向
    健保局請款632萬3940元之健保給付，其中376萬9920元遭其
    前妻強制執行，致診所之所有人事醫療耗財等開銷無法支付
    ，因此事係可歸究於被告耿主恩，故被告耿主恩始透過訴外
    人鄭月雪出面向原告借款以支應昇陽牙醫診所之開銷，包括
    診所之水、電、瓦斯、電話費及耗材等支出，故系爭協議書
    上所載之借貸金額476萬7594元，才會是零頭而非整數。
  (四)訴外人鄭月雪因未具醫師資格，卻與被告耿主恩共同開設診
    所，因而涉嫌詐欺健保給付一案，現由臺灣高等法院臺中分
    院審理中。而健保局向被告耿主恩及訴外人鄭月雪求償民事
    損害賠償一事，現亦由桃園地院民事庭審理中。惟上開健保
    局對被告耿主恩及訴外人鄭月雪求償之健保給付，與被告耿
    主恩積欠原告之債務無關。
貳、被告則以：
一、97年7月25日被告耿主恩、李香於彭巧君律師事務所簽訂系
    爭協議書，係因訴外人鄭月雪要求如不簽協議書，牙醫師執
    照之正本就不交還給被告耿主恩，被告耿主恩懼於無醫師執
    照正本將無法在牙醫師公會登錄及執業，始與被告李香在系
    爭協議書上簽名。被告耿主恩確實有簽發如附表所示之7本
    票，但均是簽發交給訴外人鄭月雪，不是交給原告。其中編
    號2～7之本票債務均已清償，但訴外人鄭月雪沒有歸還本票
    ；而編號1之本票，是被告耿主恩要離開昇陽診所時，因先
    前健保給付款項遭被告前妻強制執行，訴外人鄭月雪要求被
    告耿主恩所簽發，與本件消費借貸沒有任何關係。而原告亦
    沒有交付任何消費借貸之款項予被告耿主恩。
二、訴外人鄭月雪於99年5月10日到庭證稱：是耿主恩向我借錢
    我再向我弟弟（原告）調錢給他，才寫這份協議書；證人彭
    巧君於99年7月26日到庭結證稱：簽此份協議書時，原告係
    稱訴外人鄭月雪借錢給耿主恩，以後就由我來擔，由我負責
    處理，借款就由原告負責向耿主恩及連帶保證人收取，簽訂
    協議書時並未言明是債權讓與等語。故原告於簽立該協議書
    時所稱由其負責處理，應僅係代訴外人鄭月雪出面收取借款
    ，係受託處理債務，原告最多只是受任人，並非債權主體，
    債權人仍為訴外人鄭月雪，兩造間並不存在債權債務關係，
    而系爭協議書亦不能證明兩造間確有消費借貸之要物契約關
    係存在。另彭巧君律師作證時，既僅表示以後由原告負責向
    被告耿主恩及李香收取，沒有言明是債權讓與，茲律師是專
    業人士，如果確有債權讓與，應該寫債權讓與協議書。
三、被告耿主恩於96年5月4日至11月20日期間擔任昇陽牙醫診所
    登記負責人，在擔任診所登記負責人之前，曾陸續向原告鄭
    鴻運之姐即訴外人鄭月雪借款，並約定每月從其擔任牙醫師
    之薪資扣款。故於被告耿主恩寄給鄭月雪及原告之存證信函
    才會寫向鄭月雪借款150萬元。惟上開借款已清償80萬元，
    剩餘70萬元，被告願意還給訴外人鄭月雪。
四、被告耿主恩於96年5月4日至11月20日固擔任昇陽牙醫診所登
    記負責人，惟該診所實際負責人係鄭月雪，所有人事及財務
    本應由鄭月雪負責。故原告主張因診所申請之健保給付遭被
    告耿主恩前妻強制執行凍結，鄭月雪為籌措診所人事醫療耗
    材等開銷，始出面代診所向原告借款等情，並非事實。
五、鄭月雪並無牙醫師資格，竟於被告耿主恩擔任該診所登記負
    責人期間，私下看診溢領建保給付。於被告耿主恩擔任昇陽
    牙醫診所登記負責人期間，健保局之健保給付係以被告耿主
    恩為給付對象，此期間被告耿主恩共向健保局申請健保給付
    632萬3940元，其中376萬9920元係遭被告耿主恩前妻以臺灣
    桃園地方法院於96年6月25日所核發96年度執金字第32148號
    執行命令所執行，因該632萬3940元係全診所醫師看診之健
    保收入，並非被告耿主恩單獨所有，該診所實際負責人鄭月
    雪認被告耿主恩因此積欠其款項。實則，被告耿主恩與鄭月
    雪借貸僅餘70萬元，其餘均為前開健保給付款之糾紛。另被
    告耿主恩擔任昇陽牙醫診所負責醫師期間，涉嫌溢領健保給
    付部分，經健保局核算結果，金額共282萬5205元，被告耿
    主恩亦已於100年2月11日全數繳清予健保局。並聲明：(一)原
    告之訴及假執行之聲請均駁回；(二)如受不利判決，願供擔保
    ，請准宣告免為假執行。
參、兩造依民事訴訟法第270條之1第1項第3款規定，整理並協議
    簡化爭點如下：
一、兩造不爭執之事實：
  (一)原告與被告耿主恩於97年7月25日簽訂協議書，記載被告耿
    主恩向原告借貸476萬7594元，雙方約定借貸金額確定為460
    萬元，被告耿主恩應自97年10月起按月清償10萬元，如有二
    個月未給付，視為全部到期，被告耿主恩並應給付債務餘額
    20 %作為違約金。系爭協議書並由被告李香擔任連帶保證人
    。
  (二)被告事後僅清償40萬元。
  (三)被告耿主恩曾受僱於原告之姐鄭月雪擔任昇陽牙醫診所醫師
    及登記負責人，鄭月雪則無牙醫師資格。
  (四)昇陽牙醫診所之健保收入並非登記負責人即被告耿主恩單獨
    所有。
  (五)被告耿主恩之妻曾對昇陽牙醫診所之健保收入強制執行，金
    額為376萬9920元（含執行費29,920元）。
二、兩造爭執事項：
  (一)被告耿主恩有無向原告借款？金額若干？
  (二)協議書所載金額是否係被告耿主恩積欠鄭月雪之借款，再由
    鄭月雪將債權讓與原告？
  (三)簽訂協議書之目的，是否與被告耿主恩受僱鄭月雪經營牙醫
    診所，雙方為解決健保收入分配問題而簽訂？
  (四)被告耿主恩有無向鄭月雪借款？借貸金額若干？是否已清償
    ？清償金額若干？
肆、以下針對本件之爭點，敘述本院得心證之理由：
一、原告雖主張因被告耿主恩積欠伊借款，因而簽定系爭協議書
    ，以確認被告耿主恩借款之金額以及清償之方式及期限，惟
    自始無法提出原告確實曾交付借款予被告耿主恩之證明。且
    經被告抗辯與原告並無借貸關係存在後，原告即改稱：係被
    告耿主恩積欠訴外人鄭明雪債務，而簽定協議書之目的，是
    鄭月雪將其對被告耿主恩之債權轉讓予原告等語。茲參酌被
    告耿主恩確實曾受僱於訴外人鄭月雪擔任昇陽牙醫診所之登
    記負責人，且健保局關於診所之健保給付，係以被告耿主恩
    為給付對象，及被告耿主恩之前妻，曾對診所之健保給付強
    制執行，以及被告耿主恩自承確實曾向鄭月雪借款等事實，
    足以認定系爭協議書所載之債權債務關係，原本應存在於被
    告耿主恩與訴外人鄭月雪之間。
二、被告抗辯稱：協議書所載之金額，係以被告耿主恩擔任昇陽
    牙醫診所負責人期間，共向健保局申請健保給付632萬3940
    元，因其中376萬9920元遭被告耿主恩之前妻強制執行，被
    告耿主恩因此應付擔此筆款項，再加上被告耿主恩先前向訴
    外人鄭月雪借款150萬元中，尚餘70萬元未清償，合計應為
    446萬9920元(計算式：0000000＋700000＝0000000)，故而
    才簽訂系爭協議書。而原告則主張，係因被告耿主恩之前妻
    強制執行診所之健保給付，造成診所營運困難，故而由鄭月
    雪先出面借貸週轉，總數為319萬7594元，再加上先前被告
    耿主恩向鄭月雪之借款157萬元，合計債務總額為476萬7594
    元(計算式：0000000＋0000000＝0000000)，故而才簽定協
    議書等語。經查，依協議書第二行所載「借貸金額為肆佰柒
    拾陸萬柒仟伍佰玖拾肆元」，核與原告主張之上開金額相符
    。且原告所提出由被告簽署之如附表所示之本票7張，其中
    編號1之金額即為319萬7594元，而編號2～7之本票金額合計
    為157萬元，總數即為476萬7594元，顯見原告之主張非虛。
    另外，協議書第一點亦記載「雙方約定上開借貸金額減縮為
    新台幣肆佰陸拾萬元」。由此亦足以證明，雙方在簽定協議
    書時，對於被告耿主恩所負之債務總額，究竟為原告主張之
    476萬7594元，或被告所主張之446萬9920元仍有爭執，因而
    才取其中間值，以460萬元確認之。綜上所述：系爭協議書
    所表彰之債權債務關係，應包括二部分，其中一部分為被告
    耿主恩受僱鄭月雪擔任昇陽牙醫診所負責人期間，關於健保
    給付款產生之債權債務；另一部分則為被告耿主恩向鄭月雪
    借貸之款項。且被告耿主恩及鄭月雪對於上開二筆債權數額
    尚有爭執，因而始簽定該協議書予以確認。從而，系爭協議
    書，在實質上己具有和解契約之性質。被告事後再予以爭執
    該債權之數額，難認具有正當性。
三、又本件之債權債務關係原本係存在於被告耿主恩與訴外人鄭
    月雪之間，已如前述。惟原告並非鄭月雪本人，其能否據以
    向被告請求，則端視鄭月雪有無將系爭債權讓與原告為斷。
    經查，證人即彭巧君律師於本院99年7月26日審理中證稱：
    本來是耿主恩向鄭月雪借錢，後來是原告找我，說那些錢本
    來是家裡的錢，由他擔下來處理，已經跟被告耿主恩及李香
    說好了，由原告擔任債權人，李香擔任連帶保證人，耿主恩
    擔任債務人；簽約時，原告鄭鴻運有在場，鄭月雪簽約前才
    來；我有問鄭月雪這些錢以後是交給鄭鴻運嗎？她說對，而
    且鄭月雪當場跟李香說錢以後就還給鄭鴻運等語。由上開簽
    署協議書之過程觀之，原債權人鄭月雪顯然已經就系爭債權
    之讓與，合法通知債務人耿主恩甚明。再參以被告二人於明
    知原債權人並非原告之情況下，仍當場與原告簽署協議書，
    顯見其亦知悉訴外人鄭月雪已將系爭債權讓與原告。按債權
    之讓與，一經讓與人或受讓人通知債務人，對於債務人即生
    效力，並不以債務人同意為必要。本件債權讓與既分別經讓
    與人即訴外人鄭月雪及受讓人即原告合法通知被告，對被告
    即生效力。故被告抗辯無債權讓與一情，顯與事實不符。原
    告主張系爭債權已由原債權人即訴外人鄭月雪讓與原告，自
    屬可信。
四、被告雖又抗辯，係因遭訴外人鄭月雪脅迫，要扣留其醫師執
    照，不得已才簽署協議書等語，惟被告對於此部分之抗辯，
    自始無法舉證以實其說。況且，本件協議書係雙方約同在律
    師事務所簽署，在場有律師見證，衡情，應不致有違反當事
    人意願之情形。另被告於簽署協議書後，亦曾依約清償二期
    款項，計40萬元，亦為被告所不爭執，若確有脅迫之情事，
    被告豈有願意清償之理。故被告抗辯簽署協議書非出於自由
    意志云云，要難採憑。
五、依協議書所載，雙方確認之債權金額為460萬元，被告耿主
    恩應自97年10月起於每月1日給付原告10萬元，如有二個月
    未按期給付，視為全部到期，被告耿主恩並應給付債務餘額
    20%作為違約金，並由被告李香擔任連帶保證人。茲被告於
    簽署協議書後，除於97年9月及11月各給付20萬外，即未再
    依約給付，從而原告本於協議書及連帶保證之法律關係，請
    求被告連帶給付504萬元【計算式(460萬－40萬)＋(420萬×
    20%)＝504萬】，及自起訴狀繕本送達最後一位被告翌日即
    99年3月5日起按法定週年利率5%計算之利息，為有理由，應
    予准許。另兩造均陳明願供擔保聲請准予假執行及免為假執
    行，核無不合，爰均酌定相當之擔保金額宣告之。
伍、結論：本件原告之訴為有理由，依民事訴訟法第78條、第39
    0條第2項、第392條第2項，判決如主文。
中    華    民    國    100    年    3    月    21    日
                  民事第三庭    法  官  高英賓
正本係照原本作成。
如對本判決上訴，須於判決送達後20日內向本院提出上訴狀。如
委任律師提起上訴者，應一併繳納上訴審裁判費。
中    華    民    國    100    年    3    月    21    日
                                書記官  廖碩薇
附表：
┌───┬─────┬──────┬───────┬─────────┐
│編號  │票據號碼  │發票日      │ 到期日       │票面金額（新臺幣）│
├───┼─────┼──────┼───────┼─────────┤
│ 1    │CH395257  │97年6月18日 │              │3,197,594元       │
├───┼─────┼──────┼───────┼─────────┤
│ 2    │TH644119  │95年9月20日 │              │  350,000元       │
├───┼─────┼──────┼───────┼─────────┤
│ 3    │TH644120  │95年9月27日 │              │   80,000元       │
├───┼─────┼──────┼───────┼─────────┤
│ 4    │TH644121  │95年10月3日 │              │  470,000元       │
├───┼─────┼──────┼───────┼─────────┤
│ 5    │TH644122  │95年9月19日 │              │  300,000元       │
├───┼─────┼──────┼───────┼─────────┤
│ 6    │TH644124  │95年11月4日 │              │   20,000元       │
├───┼─────┼──────┼───────┼─────────┤
│ 7    │TH644125  │95年11月7日 │              │  350,000元       │
├───┴─────┴──────┴───────┼─────────┤
│              合             計                 │4,767,594元       │
└────────────────────────┴─────────┘